臺灣臺北地方法院民事判決　　　　　　　 99年度建字第323號
原　　　告　皇昌營造股份有限公司
法定代理人　江程金
訴訟代理人　孔繁琦律師
　　　　　　潘玥竹律師
被　　　告　內政部營建署
法定代理人　葉世文
訴訟代理人　謝家健律師
複　代理人　顏靖月律師
上列當事人間請求給付工程款事件，本院於100年8月11日言詞辯
論終結，判決如下：
    主    文
原告之訴及其假執行之聲請均駁回。
訴訟費用由原告負擔。
    事實及理由
一、原告主張：伊與被告於民國94年9月23日簽訂「二重疏洪道
    口至華江橋段工程契約」（下稱系爭契約），約定由原告施
    作台北縣三重市重新橋南向100公尺跨越大漢溪至河中央之
    新建橋梁工程（下稱系爭工程），契約總價51億6802萬9870
    元，按實作數量結算。系爭工程於94年9月24日開工，98年
    12月29日竣工，並於99年4月16日完成驗收，惟兩造間仍有
    如下爭議：
(一)風災動員費用295萬0831元：
    系爭工程進行期間，96年8月及9月聖帕颱風及韋帕颱風來襲
    前，台北縣政府水利局及下水道局至施工現場視察，指示原
    告進行便橋欄杆拆除、安全圍籬放倒及機具撤離等，然因系
    爭契約詳細表中並無編列計價項目，兩造乃於95年9月7日協
    調會議中達成共識：「因陸上颱風警報發佈，河川管理單位
    要求拆除、撤離所增加費用陳報監造廠商審核後，提送督工
    所依工務程序簽報。」原告依上開結論，發函予中泱顧問公
    司（下稱中泱顧問），請求被告將其納入系爭工程第二次變
    更設計辦理追加，惟中泱顧問以原告之請求不符契約相關規
    定為由，拒絕原告之請求。嗣後系爭工程施工期間陸續有6
    次颱風來襲，原告皆依台北縣政府高灘地工程管理處之指示
    ，拆除施工便橋欄杆及撤離河川行水區大型機具，並於颱風
    警報解除後進行便橋欄杆安裝、機具歸位等復舊工作，然被
    告迄今仍拒絕支付前開8次颱風來襲期間原告所支出之機具
    動員費用，共計257萬8036元，加計「施工中勞工安全及衛
    生費」、「工程施工品質管理費」及「管理及利潤」等費用
    ，總計金額為281萬0316元，加計5%之營業稅後則為295 萬
    0831元。
(二)鋼筋籠裁切費用1348萬4211元：
    伊施作系爭工程基礎工程時，因工地現場之承載層較淺，致
    伊依被告設計長度製作之鋼筋籠過長，需予以切除，惟基樁
    係以實際施作長度計價，因基樁實際長度縮短，原告所能獲
    得之報酬隨之減少，伊被迫截短鋼筋籠所切除之鋼筋卻無法
    獲得對應之報酬或補償，造成伊投入之鋼筋成本嚴重損失，
    150cmψ全套管基樁總計切除41,205.33kg、180cmψ全套管
    基樁總計切除565,212.99kg之鋼筋，兩者總計共切除606,41
    8.32kg，依單價分析表「鋼筋及彎紮SD420W(基樁)」18.46
    元/kg及「鋼筋點焊及吊放」0.98元/kg，共19.44元/kg，被
    告自應補償因配合地質因素而裁切已施作鋼筋籠部分之報酬
    ，共計1178萬8772元（計算式：606,418.32x19.44=11,788,
    772），另按契約比例加計「施工中勞工安全及衛生費」、
    「工程施工品質管理費」及「管理及利潤」等費用，總計
    1284萬2106元（未稅），含稅則為1348萬4211元。
(三)綜上，爰依民法第490條、第491條、148條第2項規定，請求
    風災動員費用295萬0831元，再爰依民法第509條、227條之
    2規定，請求鋼筋籠裁切費用1348萬4211元，提起本件訴訟
    。並聲明：1.被告應給付原告1643萬5042元，及自起訴狀繕
    本送達翌日起至清償日止，按週年利率百分之五計算之利息
    。2.原告願以現金或等值銀行可轉讓定存單供擔保，請准宣
    告假執行。
二、被告則以：
(一)依系爭契約補充說明書之規範，有關安全管理、防災措施等
    相關規定，為原告應盡之義務，該補充說明書並明確約定本
    工程之安全措施費用，以詳細價目表編列項目付款，嗣後承
    包商不得藉口要求補償，任何因安全設施不足而致發生之災
    害（包括天然災害或人為災害）及損失均由承包商負責並賠
    償；而防災應變措施亦為原告為完成工作所必需設置與安排
    之必要措施，原告所提出之「防汛緊急應變及防災搶險計畫
    書」即防災應變措施之一部分，本為於河川地區進行橋梁工
    程時應有之施工常識，其費用已包含於契約總價內，依約原
    告自不得再要求被告增加給付。又兩造於98年2月24日召開
    「二重疏洪道口至華江橋段（第四標）工程」施工便橋等履
    約爭議案協商會議，於會議中，中泱顧問亦表示系爭工程相
    關費用已編列於詳細價目表，建議依契約相關約定辦理，不
    予辦理增加工程款，是原告請求風災動員費用與契約約定不
    符，自屬無稽。
(二)原告依約應以鑽探或其他方式調查地質狀況，以決定基樁之
    長度而據以施作，又原告為專業營造廠商，當施作基樁群時
    ，第一支基樁鑽掘完成後，應得實際判斷該區域承載層高度
    ，並調整最底段鋼筋籠長度，一般工程上不致將該區全部基
    樁之鋼筋籠依設計長度作好後，再予裁切，則原告未依約先
    予調查，逕依圖面施作所造成之損失，自屬可歸責於原告之
    事由所致。況系爭工程鋼筋計價方式，係包含於基樁單價分
    析內，並以全套管式鑽掘混凝土基樁施作之長度計價，且該
    單價已包含所有人工、材料、機具及附帶設備，故縱有裁切
    部分，亦非施作之計價範圍，故原告請求已施作鋼筋籠遭裁
    切部分之報酬，並無理由。
(三)聲明：1.原告之訴及假執行之聲請均駁回。2.如受不利益判
    決，願供擔保，請准宣告免為假執行。
三、兩造不爭執事項：
(一)原告承攬被告「二重疏洪道口至華江橋段工程（第四標）」
    ，並於94年9月23日簽訂工程契約，契約總價51億6802萬987
    0元，工程計價採實作工程數量辦理結算，系爭工程業於98
    年12月29日完工，並於99年4月16日完成驗收。
(二)為因應施工期間颱風來襲，水利主管單位指示須進行防颱整
    備工作，包含便橋欄杆拆除、安全圍籬放倒及機具撤離等，
    且兩造於95年9月7日第10次設計疑義與施工進度檢討協調會
    議，針對討論事項000000-00會議決議略以：「因陸上颱風
    警報發佈，河川管理單位要求拆除、撤離所增加費用，依實
    際發生增加費用陳報監造廠商審核後，提送督工所依工務程
    序簽報。」（見本院卷第39頁）。嗣監造單位以96年12月11
    日96泱南字第9611225號函復原告，有關因颱風來襲追加機
    具及人力動員費用，不符合契約相關規定，無法辦理追加。
    （見本院卷第67頁）
(三)系爭工程150cmψ全套管式混凝土基樁鑽掘費，及180cmψ全
    套管式混凝土基樁鑽掘費，依工程詳細表及施工補充說明書
    規定，係以基樁實作長度按每公尺計價。（見本院卷第96頁
    及第160-162頁）
四、得心證之理由：原告主張被告應給付風災動員費用及基樁鋼
    筋籠裁切費用，被告則辯稱前述費用業已包含於原契約應給
    付之金額內。兩造各執一詞，是本件應審究者厥為：(一)原
    告得否向被告請求風災動員費用295萬0831元？(二)原告得
    否向被告請求基樁鋼筋籠遭裁切鋼筋部分之費用1348萬4211
    元？茲分述如下：
(一)原告得否向被告請求風災動員費用295萬0831元？
  1.原告主張被告應給付風災動員費用之事實，固據提出設計疑
    議與施工進度檢討第10次協調會議紀錄、起承監造三方相關
    往來書函、備忘錄、颱風資訊查詢資料及風災動員照片等件
    為證（見本院卷一第37-94頁），惟為被告否認，並以前揭
    情詞置辯。經查，系爭工程進行期間，兩造於95年9月7日召
    開「台北都會區○○○○道路台北縣側建設計畫-二重疏洪
    道口至華江橋段工程（第四標）」第10次設計疑義與施工進
    度檢討協調會議，此雖有會議紀錄在卷可按（見本院卷一第
    37-43頁），然針對原告所請求風災補償費用，於會中達成
    共識：「因陸上颱風警報發佈，河川管理單位要求拆除、撤
    離所增加之費用，依實際發生費用陳報監造廠商審核後，提
    送督工所依工務程序簽報。」，是就風災補償費用部分，兩
    造尚未於會議中達成給付報酬之合意，仍應經監造單位審核
    通過，方得辦理追加請求額外之工程款，堪以認定。嗣原告
    分別於96年9月13日及同年9月29日以皇工字第0960000670號
    、0960000723號函檢附數量計算表請求中泱顧問納入變更設
    計辦理追加，惟中泱顧問敘明原告之請求不符前揭契約約定
    ，拒絕辦理變更設計，此有中泱顧問96泱南字第9611225號
    函附卷足憑（見本院卷一第67頁），亦見兩造並無就此達成
    給付報酬之合意。準此，原告主張被告同意給付包含前開聖
    帕、韋帕等共計8次颱風來襲之風災補償費用295萬0831元云
    云，顯屬無據。
  2.原告雖主張系爭契約詳細表中並無編列「施工便橋欄杆拆裝
    」及「機具遷移及復舊」等計價項目，要求被告增加給付云
    云。惟按系爭契約施工補充說明書第01000章第18.1條安全
    責任約定：「承包商應採取一切必要措施，維護鄰近公共設
    施及人員之安全；並應防止材料補給品及設備遭受損壞，避
    免工程施工中斷。」、第18.5條防災措施約定：「工程進行
    期間，承包商除應於工區內採購足夠數量滅火器備用防範火
    災外，對颱風、豪雨、水災及其他可能之災害亦應採取必要
    措施予以防範，確保工地安全。」及第18.8條安全措施費用
    約定：「本工程之安全措施費用，以契約詳細表編列項目付
    款，俟後承包商不得藉口要求補償。任何因安全設施設置不
    足而致生之災害（包括天然災害或人為災害）及損失均由承
    包商負責並賠償。」（見本院卷二第71-72頁），是系爭工
    程就施工安全、防災措施及計價辦法，悉依上開約定辦理。
    復觀諸系爭契約施工補充說明書第01000章第49條防洪緊急
    應變措施約定，原告之防洪工作內容有「與當地主管機關及
    防汛編組配合事項」、「成立緊急應變組織」、「緊急應變
    設備（含器材備料及機具調動計畫）」、「緊急處置要點及
    事故與災害處理作業流程」等（見本院卷二第77-78頁）；
    第01500章第3.2.4條工地設施第1款亦約定：「承包商應負
    責提供本工程施工所需之所有必要且適當之工地設施。其中
    應至少包括下列項目：…E.防災之應變措施。」同條第2款
    約定：「提供執行本工程所需之各項工地設施，並遵守管線
    機構及相關政府機關之有關規定。承包商應負責各項工地設
    施及其相連設施、相關裝置之設置及維護作業，並應採行合
    理之防範措施，以保障人員之安全與衛生，及基地之安全。
    」（見本院卷二第81頁），是系爭工程防洪措施本為原告之
    工作範圍，且究其目的乃為保障人員之安全衛生及基地之安
    全。又同章第4.1條計量約定：「除另有規定外，施工設施
    及臨時管制可分項列入詳細價目表，以[一式][]計量，若詳
    細價目表未列項目者，則各項工作應視為已包括於契約總價
    內。」；第4.1條計價約定：「除另有規定外，施工設施及
    臨時管制可分項列入詳細價目表，以[一式][]計價，若詳細
    價目表未列項目者，則各項工作應視為已包括於契約總價內
    。」（見本院卷二第83頁）。再參諸內政部營建署詳細表以
    一式計價編列「施工中勞工安全及衛生費」一項（見本院卷
    一第102頁），審酌前述工項之單價分析表「其他安全衛生
    設施及管理費什項費」一項，編列之費用為1349萬9283 元
    （見本院卷二第171頁），亦遠大於本件原告請求風災動員
    費用之金額295萬0831元。衡諸上述各契約條款之約定，自
    堪認防洪相關措施已包含於契約總價中，揆諸前開說明，原
    告主張系爭契約詳細表中並無編列相關計價項目，請求被告
    增加給付，屬重覆請求，自不足採。況原告於95年3月間提
    出之「防汛緊急應變及防災搶險計畫書」亦將施工便橋欄杆
    拆卸、機具撤離、施工圍籬放倒及復舊等項目列為工作重點
    （詳參本院卷一第184-193頁），且該計畫書提出之日期不
    僅先於歷次颱風侵襲日期（首次颱風為96年8月聖帕颱風）
    ，甚至較台北縣政府水利及下水道局視察日期96年8月17 日
    為早（見本院卷一第44頁），足證前述工作係包含於原合約
    工作範圍，而非因主管機關指示而新增之工作項目，原告當
    知之甚明。甚且，依系爭契約第17條第1項約定：「本工程
    所需工程材料機具設備、施工機具、工作場地設等，除本契
    約另有規定外，概由乙方（即被告）自備。」（見本院卷一
    第25頁），原告工地主任楊景堯亦證稱：施工便橋欄杆拆裝
    是依水利單位要求，而機具是由原告保管使用，是一定會撤
    等語（見本院卷二第85-87頁），益徵施工便橋欄杆拆裝本
    為原告之工作範圍，以維護工地安全，避免造成工地及公眾
    之損害，遑論機具本為原告所自備，原告為免遭受損害並損
    及他人，其自會撤離復舊，故原告因颱風侵襲而支出前開費
    用，依兩造之承攬契約請求，已屬無據，被告未予給付，原
    告依民法第148條第2項主張屬違反誠實信用原則，更屬無稽
    。
(二)原告得否向被告請求基樁鋼筋籠裁切鋼筋部分之費用1348萬
    4211 元？
  1.原告主張被告應給付基樁鋼筋籠遭裁切鋼筋部分之費用，係
    基於民法第509條之被告指示錯誤，固提出全套管基樁單價
    分析表、環快四標150cm全套管基樁切截鋼筋數量計算表、
    環快四標180cm全套管基樁切截鋼筋數量表及全套管基樁施
    工檢驗流程等件為證（見本院卷一第115-130頁、216-219頁
    ），惟為被告否認，並以揭前詞置辯。
  2.按系爭契約第5條工程總價第3項約定：「按照實做工程數量
    結算，即以契約中有工程項目及單價依竣工實做結算數量計
    給，若有相關項目如稅捐、利潤、管理費、品質管理費、勞
    工安全及衛生費另列一式列計者，應依結算工程總價與契約
    價金比例增減之。」（見本院卷一第22頁背面）、系爭契約
    施工補充說明書第02469章全套管式鑽掘混凝土基樁第4.1.1
    條約定：「全套管式鑽掘混凝土基樁之計量長度應自基礎底
    版底面至基樁樁尖之長度為計量標準，並按工程司核可之不
    同直徑，以實作長度並以公尺計量。」及第4.1.2條約定：
    「本項作業之附屬工作將不予計量，其費用應視為已包含於
    整體計價之項目內，其附屬工作包括：(1)測量與定位。(2)緩
    凝擴散劑之使用。(3)鋼筋籠之彎紮與吊裝。(4)鋼套管之壓入
    與拔除。(5)樁孔之鑽掘。(6)完整性試驗。(7)鑽孔回填與保護
    。(8)劣質混凝土打除。(9)空掘費。」（見本院卷第一第161
    頁），復參諸內政部詳細表將「150cmψ全套管式混凝土基
    樁鑽掘費」（見本院卷一第96頁）、「180cmψ全套管式混
    凝土基樁鑽掘費」列入計價項目，並有單價分析表就前開基
    樁鑽掘費用主要工作及附屬工作內容一一臚列（見本院卷一
    第115頁），是系爭工程就150cmψ及180cmψ全套管基樁施
    作費用係以基樁實際施作長度（公尺）計量，按實作數量結
    算乘以詳細表所列單價計給之，洵堪認定。
  3.再查，系爭工程全套管基樁施工圖說明欄明確載明：「橋墩
    基樁長度詳見圖S522－S562，實際樁長應由工地工程司視地
    質狀況酌予調整，至少須深入岩盤一倍樁徑─承包商應用鑽
    探或其他類似調查以決定基樁長度，並須經工地工程司認可
    。」等語明確，此有150ψ、180ψ全套管基樁詳圖附卷可按
    （見本院卷一第164-165頁），則原告未依施工說明先為探
    查而逕以設計長度為據先綁紮鋼筋，即與施工說明不符，原
    告主張被告指示錯誤，即不足採。而系爭工程基樁系以實際
    施作基樁長度（公尺）計量，按實作數量結算乘以詳細表所
    列單價計給之，並已如前述，遭裁切之鋼筋並非計價標的，
    原告請求被告給付遭裁切之鋼筋費用，洵與前揭約定不符，
    要無足取。
  4.至原告另主張系爭工程於施作時，實際承載層深度與設計長
    度有大幅落差，非原告得預見，依民法第227條之2第1項情
    事變更原則，請求法院命被告給付已裁切未計價之鋼筋費用
    云云。按民法第227條之2第1項所揭示之情事變更原則，旨
    在規範契約成立「後」有於訂約當時不可預料之情事發生時
    ，經由法院裁量以公平分配契約當事人間之風險及不可預見
    之損失。倘於契約成立時，就契約履行中有發生該當情事之
    可能性，為當事人所能預料者，當事人本得自行風險評估以
    作為是否締約及其給付內容（如材料、價金等）之考量，自
    不得於契約成立後，始以該原可預料情事之實際發生，再依
    據情事變更原則，請求增加給付，有最高法院97年度台上字
    第60號、97年度台上字第1794號判決意旨參照。經查，系爭
    工程全套管基樁施工圖說明欄已載明應先為探查而逕以設計
    長度為據先綁紮鋼筋，已如上述，且原告於第一支全套管基
    樁套管按裝完成時，已可預測附近岩盤深度，原告於施工時
    已可依現場實際狀況調整施工順序及鋼筋籠長度，其反而仍
    全數依設計長度事先綁紮鋼筋籠，又本件基樁係以實作長度
    計價，鋼筋之費用已包含於基樁費用中，當為原告締約前本
    得自行評估之風險，且均屬契約成立時所可預料之情事，揆
    諸上開說明，原告依民法第227條之2第1項規定請求被告給
    付已裁切未計價之鋼筋費用，自難憑採。
五、綜上所述，原告依民法第490條、第491條、148條第2項規定
    ，請求風災動員費用295萬0831元，再爰依民法第509條、22
    7條之2規定，請求鋼筋籠裁切費用1348萬4211元，均無理由
    ，故其聲明：被告應給付原告1643萬5042元，及自起訴狀繕
    本送達翌日起至清償日止，按週年利率百分之五計算之利息
    ，洵屬無據，應予駁回。原告之訴既經駁回，其假執行之聲
    請，已失所附麗，應併予駁回。
六、本件事證已臻明確，兩造其餘攻防方法及所提證據，業經審
    酌，核與本件判決結果無影響，爰不逐一論述，併此敘明。
七、訴訟費用負擔之依據：民事訴訟法第78條。
中    華    民    國   100    年   8      月    25    日
                  民事第五庭    法  官  羅月君
以上正本係照原本作成
如對本判決上訴，須於判決送達後20日內向本院提出上訴狀。如
委任律師提起上訴者，應一併繳納上訴審裁判費。
中    華    民    國   100    年   8      月    25    日
                                書記官  王文心